# データ型 {#ch04}

## 数値、文字

データには、数字型、文字型などの型があります。

数字型は、厳密には整数 (integer)、実数 (numeric) などがあります。文字型は character といいます。このほか、`TRUE` (「はい」の意味) と `FALSE` (「いいえ」の意味) だけからなる論理型 (logical) があります。

実は、R の「型」はちょっと厄介です。
そこで、今日はデータの mode として、numeric と character、データの class として factor を学びます。
この factor の日本語訳が、因子です（心理学などで使われる「因子分析」があるので、言葉の誤解を避けるためにファクタと書かれる時もあります）

```{r}
library(readxl)
dfKentei4 <- read_excel("とうけい4きゅう.xlsx")

mode(dfKentei4$やま)
```

`やま` 列は、文字型 (character) と認識されていることがわかります。

```{r}
mode(dfKentei4$たかさ)
```

`たかさ` 列は数値型 (numeric) であることが分かります。

また、これは RStudio の Environment ペインの Data でも確認することができます。

```{r include=F}
img <- qplot(1:10, 1:10, geom="blank") +
  xlim(c(0,10)) + ylim(c(0,10)) +
  annotation_custom(rasterGrob(image_read("screenshot/5-1.png"), interpolate=TRUE), xmin=0, xmax=10, ymin=0, ymax=10) +
  annotate("rect",xmin=7.1,xmax=7.5,ymin=5.6,ymax=6, alpha=.3, fill="red") +
  annotate("text", x = 7.9, y = 5.2, col = "red", label = "ここをクリック", family="HiraKakuProN-W3") +
  theme_void()
```
```{r echo=F, warning=F, out.width="80%", fig.align="center", dpi=300}
img
```

```{r include=F}
img <- qplot(1:10, 1:10, geom="blank") +
  xlim(c(0,10)) + ylim(c(0,10)) +
  annotation_custom(rasterGrob(image_read("screenshot/5-2.png"), interpolate=TRUE), xmin=0, xmax=10, ymin=0, ymax=10) +
  theme_void()
```
```{r echo=F, warning=F, out.width="80%", fig.align="center", dpi=300}
img
```

先週見たグラフでは、山の並び方が、文字としてあいうえお順になっているものと思われます。
そこで、文字ではなく因子 (factor) として、順序を決定してみます。

```{r}
dfKentei4$やま <- factor(dfKentei4$やま, 
  levels =  c("エベレスト",
  "ゴドウィンオースチン",
  "カンチェンジュンガ",
  "ローツェ",
  "マカルウ",
  "富士山"))
```

関数

* `factor()`: 数値型や文字型を因子型に変換する。
  * levels: 因子の順序を指定する引数。

Environment ペインの Data で `dfKentei4` を確認してみましょう。

```{r include=F}
img <- qplot(1:10, 1:10, geom="blank") +
  xlim(c(0,10)) + ylim(c(0,10)) +
  annotation_custom(rasterGrob(image_read("screenshot/5-3.png"), interpolate=TRUE), xmin=0, xmax=10, ymin=0, ymax=10) +
  theme_void()
```
```{r echo=F, warning=F, out.width="80%", fig.align="center", dpi=300}
img
```

`やま` 列が、因子 (factor) になっていることがわかります。

```{r eval=F}
library(ggplot2)
ggplot(dfKentei4, aes(x = やま, y = たかさ)) +
  geom_bar(stat = "identity", width = 0.4, fill = "blue") +
  scale_y_discrete(
    limits=c(0,2000,4000,6000,8000,10000),
    labels=c("0","2,000","4,000","6,000","8,000","10,000"))
```
```{r echo=F}
library(ggplot2)
ggplot(dfKentei4, aes(x = やま, y = たかさ)) +
  geom_bar(stat = "identity", width = 0.4, fill = "blue") +
  scale_y_discrete(
    limits=c(0,1000,2000,3000,4000,5000,6000,7000,8000,9000,10000),
    labels=c("0","1,000","2,000","3,000","4,000","5,000","6,000","7,000","8,000","9,000","10,000")) +
  theme_bw(base_family = "Hiragino Kaku Gothic Pro W3")
```

これで、並べ方は `やま` 列の因子の順序通りに表示することができました。

## 因子

因子 (factor) とは、統計検定４級テキストでは「質的データ」と説明されています（テキスト p. 53）。
質的データの例としては、性別、血液型、趣味などがあります。

今回因子型とした山の名称は、厳密には質的データというものではないかもしれません。
しかし、ここでは並べ替えを行うために、因子型としました。

実際の研究では、例えば性別などは、以下のようにすることがあると思われます。

* 1: 男性, 2: 女性
* 0: 男性, 1: 女性
* 男: 男性, 女: 女性
* M: 男性, F: 女性

どのようにしても R では因子 (factor) として認識されれば、因子として扱ってくれます。

<div style="background: #cff; border-radius: 25px; padding: 5px;">
つまづきポイント

数値や文字は mode です、一方、因子は class です。R では、データ型として、type, mode, class があります。
とても分かりづらいので、最初のうちはあまり気にしないほうが良いでしょう。
</div>

## ひどいデータ

実際には、ひどいデータにしょっちゅう出くわします。
例えば、男性は M、女性は F とコード化したとしましょう。

今回、同じファイルの別シートを読み込みます。
エクセルで、先日ダウンロードしたファイルを開くとわかりますが、複数のシートがあります。

シートを指定してエクセルファイルを開くことを、ソースコードで書くと次のようになります。

いままで使っていた `read_excel()` 関数に、`sheet` という引数を追加しています。
データフレーム `dfKentei4Dirty` を確認してみてください。

<div style="display:inline-block;width:48%;vertical-align:top;">

```{r}
library(readxl)
dfKentei4Dirty <- read_excel("とうけい4きゅう.xlsx", 
  sheet = "bad-factor-sample")
```

データの中身を見てみましょう。

</div><div style="display:inline-block;width:10%;vertical-align:top;">
</div><div style="display:inline-block;width:38%;vertical-align:top;">

```{r echo=F}
kable(dfKentei4Dirty)
```

</div>

英語で男性は Male、女性は Female なので、M と F が使われています。
そのほかに、数字でコード化もされています。
詳しく見てみると、大文字、小文字、さらには半角と全角が入り混じっています。
これを因子にしてみるとよくわかります。

```{r}
dfKentei4Dirty$せいべつ1 <- factor(dfKentei4Dirty$せいべつ)
```

８つも水準があります。
どうにか、M と F だけにしたいので、`stringi` パッケージの `stri_trans_nfkc()` 関数と、base パッケージの `toupper()` 関数を使ってみます。

```{r}
library(stringi)
dfKentei4Dirty$せいべつ2 <- factor(
  toupper(
    stri_trans_nfkc(dfKentei4Dirty$せいべつ)), 
  levels = c("M", "F"))
```

関数

* `stri_trans_nfkc()`: stringi パッケージの関数。日本語全角のアルファベットを、半角のアルファベットに変換する。
* `toupper()`: 英語の小文字 (lower) を大文字 (upper) に変換する。
* `factor()`: 文字型や数値型を因子型に変換する。
  * 引数 `levels`: `factor()` 関数の引数で、因子の順序を指定する。


上のプログラムは、データフレーム列 `dfKentei4Dirty$Sex` を、まず `stri_trans_nfkc()`  で半角アルファベットに変換 し、次に `toupper()` で小文字を大文字に変換 し、最後に `factor()` で因子型に変換しています。

このように、ひどいデータを修正する作業を、データのクリーニングなどといいます。こういった処理に特化したパッケージもありますが、日本語にうまく対応しているのは内容なので、今のところ上記のコードが一番よさそうです。

## 欠損値

もし、エクセルファイルのデータに不備があるとどうなるでしょうか？

まず、データが欠損している場合を試してみます。

```{r}
library(readxl)
dfKentei4NA <- read_excel("とうけい4きゅう.xlsx", sheet = "p12NA")
```

エクセルデータの別のシートを読み込み、新たにデータフレーム `dfKentei4NA` を作成しました。

```{r echo=F}
kable(dfKentei4NA)
```

ところどころ NA と表示されています。これはデータがない状態で、欠損値や欠測値などと言います。

このデータフレームを使って、棒グラフを作ってみましょう。

```{r eval=F}
library(ggplot2)
ggplot(dfKentei4NA, aes(x = やま, y = たかさ)) +
  geom_bar(stat = "identity", width = 0.4, fill = "blue") +
  scale_y_discrete(
    limits=c(0,1000,2000,3000,4000,5000,6000,7000,8000,9000,10000),
    labels=c("0","1,000","2,000","3,000","4,000","5,000","6,000","7,000","8,000","9,000","10,000"))
```
```{r echo=F}
library(ggplot2)
ggplot(dfKentei4NA, aes(x = やま, y = たかさ)) +
  geom_bar(stat = "identity", width = 0.4, fill = "blue") +
  scale_y_discrete(limits=c(0,1000,2000,3000,4000,5000,6000,7000,8000,9000,10000),
                   labels=c("0","1,000","2,000","3,000","4,000","5,000","6,000","7,000","8,000","9,000","10,000"))  +
  theme_bw(base_family = "Hiragino Kaku Gothic Pro W3")
```


このように、欠損していながらもなんとか表示はされます。

ところが、演算を行おうとすると、途端に問題が生じます。
一例として、標高の平均値を求めてみましょう。
平均値とは、データの総和をデータの個数で割ったものです。
平均値は、英語では average と mean という二つの語がありますが、R では、mean の方を使って `mean()` という関数になります。

```{r}
mean(dfKentei4NA$たかさ)
```

このように、一つでも欠損値 (NA) があると、平均値も NA となってしまいます。

欠損値については、統計検定４級テキストには何の記述もありません。
欠損値がある場合には、欠損値のあるデータを削除 (omit) する方法があります。
`na.omit()` という関数を使う方法です。

```{r}
dfKentei4NA <- na.omit(dfKentei4NA)
```

関数

* `na.omit()`: データフレームの中で NA がある行を削除して、残ったデータフレームを返します。

これで、NA があった行がすべて削除されたデータフレームとして `dfKentei4NA` が作られました。
この平均値を求めてみましょう。

```{r}
mean(dfKentei4NA$たかさ)
```

ひとまず、なにか問題が起こったらデータフレーム中に欠損値がないか確認して見ましょう。

## まとめ

* データの mode として、数値 (numeric)、文字列 (character) などがあることを学びました。
* データの class として、因子 (factor) があることを学びました。
* データが綺麗か綺麗でないかを判断する方法を学びました。
