# 折れ線グラフ {#ch05}

## データ読み込み

統計検定４級テキスト p. 15 ですが、データがないので、p. 132 のデータを使うことにします。

今回、同じファイルの別シートを読み込みます。
エクセルで、先日ダウンロードしたファイルを開くとわかりますが、複数のシートがあります。

シートを指定してエクセルファイルを開くことを、ソースコードで書くと次のようになります。

```{r}
library(readxl)
dfJPop <- read_excel("とうけい4きゅう.xlsx", sheet = "p132")
```

いままで使っていた `read_excel()` 関数に、`sheet` という引数を追加しています。
データフレーム `dfJPop` を確認してみてください。

```{r echo=F}
library(DT)
```

```{r warning=F}
datatable(dfJPop)
```

## 折れ線グラフ

`ggplot2` パッケージを使って、折れ線 (line) グラフを描いてみます。
棒グラフの時には `geom_bar()` 関数を使いました。
折れ線の時は `geom_line()` 関数です。

```{r}
library(ggplot2)
ggplot(dfJPop, aes(x = とし, y = じんこう)) +
  geom_line()
```

y 軸を変えましょう。まずは、棒グラフと同じようにしてみます。

```{r eval=F}
library(ggplot2)
ggplot(dfJPop, aes(x = とし, y = じんこう)) +
  geom_line() +
  scale_y_discrete(
    limits=c(0,2000,4000,6000,8000,10000,12000,14000),
    labels=c("0","20","40","60","80","100","120","140"))
```
```{r echo=F}
library(ggplot2)
ggplot(dfJPop, aes(x = とし, y = じんこう)) +
  geom_line() +
  scale_y_discrete(limits=c(0,2000,4000,6000,8000,10000,12000,14000),
                   labels=c("0","20","40","60","80","100","120","140")) +
  theme_bw(base_family = "Hiragino Kaku Gothic Pro W3")
```

なぜか、y軸のラベルがなくなりました。
そこで、いろいろと試してみました。

```{r eval=F}
library(ggplot2)
ggplot(dfJPop, aes(x = とし, y = じんこう)) +
  geom_line() +
  scale_y_continuous(
    limits=c(0,140000),
    breaks=c(0,20000,40000,60000,80000,100000,120000,140000),
    labels=c("0","20","40","60","80","100","120","140"))
```
```{r echo=F}
library(ggplot2)
ggplot(dfJPop, aes(x = とし, y = じんこう)) +
  geom_line() +
  scale_y_continuous(limits=c(0,140000),
                     breaks=c(0,20000,40000,60000,80000,100000,120000,140000),
                     labels=c("0","20","40","60","80","100","120","140")) +
  theme_bw(base_family = "Hiragino Kaku Gothic Pro W3")
```

変更点は、`scale_y_discrete()` 関数を `scale_y_continuous()` に変えました。
教科書的には、_discrete は整数（または準受変数）、_continuous は連続変数の場合に使うことになっています。
しかし、標高では discrete、人口で continuous という逆の現象になっています。
どうやら、棒グラフと折れ線グラフでは、y 軸の設定方法が異なるようです。

関数
* `scale_y_continuous()`:
  * limits: 表示する下限と上限を設定する引数
  * breaks: 目盛りを設定する引数
  * labels: 目盛りを表示する引数

次に、点を追加します。
どのように追加するのでしょうか？
なんと！`geom_point()` 関数を追加するのです。

```{r echo=F}
library(ggplot2)
ggplot(dfJPop, aes(x = とし, y = じんこう)) +
  geom_line() +
  geom_point() + 
  scale_y_continuous(limits=c(0,140000),
                     breaks=c(0,20000,40000,60000,80000,100000,120000,140000),
                     labels=c("0","20","40","60","80","100","120","140")) +
  theme_bw(base_family = "Hiragino Kaku Gothic Pro W3")
```
```{r eval=F}
library(ggplot2)
ggplot(dfJPop, aes(x = とし, y = じんこう)) +
  geom_line() +
  geom_point() + 
  scale_y_continuous(
    limits=c(0,140000),
    breaks=c(0,20000,40000,60000,80000,100000,120000,140000),
    labels=c("0","20","40","60","80","100","120","140"))
```

最終的には、このようなソースコードになります。

```{r echo = F}
library(ggplot2)
ggplot(dfJPop, aes(x = とし, y = じんこう)) +
  geom_line() +
  geom_point() + 
  scale_x_continuous(limits=c(1900,2025),
                     breaks=c(1920, 1930, 1940, 1950, 1960, 1970, 1980, 1990, 2000, 2010),
                     expand = c(0, 0)) +
  scale_y_continuous(limits=c(0,150000),
                     breaks=c(0,20000,40000,60000,80000,100000,120000,140000),
                     labels=c("0","20","40","60","80","100","120","140"),
                     expand = c(0, 0)) +
  annotate("text", x=1907, y=148000, label="(百万人)", size = 2, family = "Hiragino Kaku Gothic Pro W3") +
  annotate("text", x=1960, y=145000, label="coord_cartesian (xlim = c(1910,2020))", size = 5, colour ="red") +
  annotate("segment", x=1910, y=140000, xend = 2020, yend = 140000, colour ="red", size = 2) +
  annotate("segment", x=1910, y=136000, xend = 1910, yend = 144000, colour ="red", size = 2) +
  annotate("segment", x=2020, y=136000, xend = 2020, yend = 144000, colour ="red", size = 2) +
  annotate("text", x=1960, y=45000, label="scale_x_continuous (limits = c(1900,2025))", size = 5, colour ="red") +
  annotate("segment", x=1900, y=40000, xend = 2025, yend = 40000, colour ="red", size = 2) +
  annotate("segment", x=1900, y=36000, xend = 1900, yend = 44000, colour ="red", size = 2) +
  annotate("segment", x=2025, y=36000, xend = 2025, yend = 44000, colour ="red", size = 2) +
  coord_cartesian(xlim = c(1910,2020), ylim = c(0,148000), clip = "off")  +
  theme_bw(base_family = "Hiragino Kaku Gothic Pro W3")
  theme(axis.title.x = element_blank(), axis.title.y = element_blank())
```
```{r eval = F}
library(ggplot2)
ggplot(dfJPop, aes(x = とし, y = じんこう)) +
  geom_line() +
  geom_point() + 
  scale_x_continuous(limits=c(1900,2025),
                     breaks=c(1920, 1930, 1940, 1950, 1960, 1970, 1980, 1990, 2000, 2010),
                     expand = c(0, 0)) +
  scale_y_continuous(limits=c(0,150000),
                     breaks=c(0,20000,40000,60000,80000,100000,120000,140000),
                     labels=c("0","20","40","60","80","100","120","140"),
                     expand = c(0, 0)) +
  annotate(         geom = "text", 
                    x = 1907, 
                    y = 148000, 
                    label="(百万人)", 
                    size = 2) +
  coord_cartesian(  xlim = c(1910,2020), 
                    ylim = c(0,148000), 
                    clip = "off")  +
  theme(            axis.title.x = element_blank(), 
                    axis.title.y = element_blank())
```

* `annotate()`: プロット上に、文字 ("text")、ボックス ("rect")、線 ("segment") などを描きます。
  x, y は、プロット中の x, y を使用します。
* `coord_cartesian()`: プロットの範囲を指定します。

ここでは、百万人という文字を、図の範囲外である1907年のあたりに表示させたかったので、`coord_cartesian()` で図の領域を広げ、ただしプロットは`scale_x_continuous()`で範囲を区切って表示しました。

* `theme()`: `theme(axis.title.x = element_blank())` これは、x軸のタイトルを表示させないための設定です。


## まとめ

* 折れ線グラフを描くには `geom_line()` 関数を足すことを学びました。
* 折れ線グラフに点を追加して描くには `geom_point()` 関数を足すことを学びました。
* y軸の設定は、`scale_y_discrete()` や `scale_y_continuous()` があることを学びました。