# 度数とデータフレームの操作 {#ch06}

## データフレームの計算

統計検定４級テキストの p. 55 では、質的データの分析の説明が書かれています。
ここの表2.2.2と表2.2.3を、数字化したものをエクセルファイルで用意しました。

以前ダウンロードしたことがある人は、フォルダ内にあると思います。
以下のコードを書いてみましょう。

<div style="display:inline-block;width:48%;vertical-align:top;">

```{r}
library(readxl)
dfInjury <- read_excel("とうけい4きゅう.xlsx", 
                       sheet = "p55")
```

データの中身を見てみましょう。

</div><div style="display:inline-block;width:10%;vertical-align:top;">
</div><div style="display:inline-block;width:38%;vertical-align:top;">

```{r echo=F}
kable(dfInjury)
```

</div>

この表は、合計値を意図的に追加していません。
まず、`にんずう` の合計を計算してみましょう。

```{r}
sum(dfInjury$にんずう)
```

```{r include=F}
rinline <- function(code) {
  sprintf('``` `r %s` ```', code)
}
```

最初に表示される [1] は、返り値の一つ目であることを表しています。
合計は `r sum(dfKentei4$にんずう)` 人です。
また、Rmd の文章中で、この「40」という計算結果を表示させたいときは、`r rinline("sum(dfInjury$にんずう)")` と書きます。 

## 相対度数

統計検定４級テキスト p. 56 にあるように、相対度数を計算して、データフレーム `dfKentei4` に追加しましょう。
相対度数は、小学校５年生で習う割合のことです。
相対度数の列名は `わりあい` とします。

```{r}
dfInjury$わりあい <- dfInjury$にんずう / sum(dfInjury$にんずう)
```

`dfInjury$わりあい` は、データフレーム `dfInjury` に、新たに `わりあい` 列を追加します。
その追加するものが、`にんずう` 列を `にんずう` 列の合計値で割った値です。


R では、このように列データに対して一気に計算をすることができます。

## まとめ

* データフレームの列は、`データフレーム$列` で操作することを学びました。
* エクセルでデータを作成する場合、「合計」行などは作らないようにしましょう。
* 列全体を合計で割ったり、`列1+列2` のように、列単位の計算をすることを学びました。