# ヒストグラムと箱ひげ図 {#ch10}

統計検定４級テキスト p. 116 に説明されている、「科学の道具箱」のサイトから、「01.小・中学校体力測定データ」をダウンロードします。

```{r eval=F}
library(curl)
curl_download(
  "https://rika-net.com/contents/cp0530/contents/data/04-03-01.xls", 
  "tairyoku.xls")
```

<div style="display:inline-block;width:48%;vertical-align:top;font-size:0.8em;">

これを読み込んで、`dfTairyoku` というデータフレームを作成します。

```{r}
library(readxl)
dfTairyoku <- read_excel("tairyoku.xls")
```

データを確認して見ましょう。

</div><div style="display:inline-block;width:48%;vertical-align:top;font-size:0.8em;">

```{r echo=F, warning=F}
kable(dfTairyoku[1:5, 1:5])
```

</div>

## ヒストグラム

まず、`学校`列を因子型に変換しておきましょう。

```{r}
dfTairyoku$`学校` <- factor(dfTairyoku$`学校`)
```

では、`ggplot2` を使って、ヒストグラムを描いてみましょう。
日本語の列名は、バッククォートで囲むことで使うことができます。

```{r echo=F}
library(ggplot2)
ggplot(dfTairyoku, aes(x = `50m走(秒)`)) +
  geom_histogram() +
  theme_bw(base_family = "Hiragino Kaku Gothic Pro W3")
```
```{r eval=F}
library(ggplot2)
ggplot(dfTairyoku, aes(x = `50m走(秒)`)) +
  geom_histogram()
```

## 箱ひげ図

次に箱ひげ図 (box-whisker plot) を描いてみます。
箱ひげ図は、英語では box-whisker ですが、関数名は `geom_box()` です。

なお、統計検定４級テキスト p. 117 では、「学校」列で層別化 (strata) しています。

```{r eval=F}
library(ggplot2)
ggplot(dfTairyoku, aes(x = `学校`, y = `50m走(秒)`)) +
  geom_boxplot()
```
```{r echo=F}
library(ggplot2)
ggplot(dfTairyoku, aes(x = `学校`, y = `50m走(秒)`)) +
  geom_boxplot() +
  theme_bw(base_family = "Hiragino Kaku Gothic Pro W3")
```

p. 118 の図2.3.30 のように、並べて表示するためには、データを Long 形式にしなければなりません。

<div style="display:inline-block;width:48%;vertical-align:top;font-size:0.8em;">

```{r}
library(tidyr)
dfTairyokuLong <- pivot_longer(dfTairyoku,
    cols = c(`握力(左)(kg)`, `握力(右)(kg)`),
    names_to = "Hand",
    values_to = "Handgrip")
```

これで、データが Long になっています。
データを確認してみましょう。

</div><div style="display:inline-block;width:48%;vertical-align:top;font-size:0.8em;">

```{r echo=F}
kable(dfTairyokuLong[1:5, 1:5])
```

</div>

それでは、いよいよ図を作成します。
引数 `x` には学校 (`学校`列)、`y` には握力 (`Handgrip`列) です。
左手と右手を並べるため、`fill` 引数に `Hand` 列を指定します。

```{r eval=F}
library(ggplot2)
ggplot(dfTairyokuLong, aes(x = 学校, y = Handgrip, fill = Hand)) +
  geom_boxplot(width = 0.4)
```
```{r echo=F}
library(ggplot2)
ggplot(dfTairyokuLong, aes(x = 学校, y = Handgrip, fill = Hand)) +
  geom_boxplot(width = 0.4) +
  theme_bw(base_family = "Hiragino Kaku Gothic Pro W3")
```

統計検定４級テキスト p. 118 の図2.3.30では、平均値も追加しています。

```{r eval=F}
library(ggplot2)
ggplot(dfTairyokuLong, aes(x = 学校, y = Handgrip, fill = Hand)) +
  geom_boxplot(width = 0.4) +
  stat_summary(fun.y=mean, geom="point", shape=4, size=3, color="black",
    position = position_dodge2(width = 0.4, preserve = "single"))
```
```{r echo=F}
library(ggplot2)
ggplot(dfTairyokuLong, aes(x = 学校, y = Handgrip, fill = Hand)) +
  geom_boxplot(width = 0.4) +
  stat_summary(fun.y=mean, geom="point", shape=4, size=3, color="black",
             position = position_dodge2(width = 0.4, preserve = "single")) +
  theme_bw(base_family = "Hiragino Kaku Gothic Pro W3")
```

今まで使ったことがない関数がありますね。

関数

* `stat_summary()`: 平均値などの統計データを返します。
  * fun.y: 平均値、中央値などを指定することができます。
  * geom: 点、線などを指定します。
  * shape: 点の形状です。１が丸、４がバツ印などです。
  * size: 大きさを指定します。
  * position: 位置を指定します。ここでは二つの項目をずらし (dodge) ました。

## 散布図

統計検定４級テキスト p. 118 には、散布図(図2.3.31)があります。
これを作図してみましょう。

使用するのは、これまでと同じく `ggplot2` パッケージです。
点を追加するので、`geom_point()` 関数を追加します。

相関の高そうな、握力の右と左を使ってみましょう。
なお、データフレームは Wide 形式の方を使っています。

```{r eval=F}
library(ggplot2)
ggplot(dfTairyoku, aes(x = dfTairyoku$`握力(右)(kg)` , dfTairyoku$`握力(左)(kg)`)) +
  geom_point()
```
```{r echo=F}
library(ggplot2)
ggplot(dfTairyoku, aes(x = dfTairyoku$`握力(右)(kg)` , dfTairyoku$`握力(左)(kg)`)) +
  geom_point() +
  theme_bw(base_family = "Hiragino Kaku Gothic Pro W3")
```

## 散布図行列

統計検定４級テキスト p. 119 には、散布図がたくさんまとまった図（図2.3.32）があります。
これを作図してみましょう。

使用するのは、`GGally` パッケージにある `ggpairs()` という関数です。
すべての列を使用すると多すぎるので、第４列(`握力(右)(kg)`)から第７列(`長座体前屈(cm)`)までを指定します。

```{r eval=F}
library(GGally)
ggpairs(dfTairyoku,
        columns = c(4, 5, 6, 7))
```
```{r echo=F}
library(GGally)
ggpairs(dfTairyoku,
        columns = c(4, 5, 6, 7)) +
  theme_bw(base_family = "Hiragino Kaku Gothic Pro W3")
```

相関図に加えて、相関係数も表示されています。

今日はここまでとします。

## まとめ

* ヒストグラムと箱ひげ図を描きました。
* ヒストグラムと箱ひげ図は、量的データのばらつきを表すことを確認しました。
* 散布図と散布図行列を作図してみました。