# Python を試してみよう！

最後に、R とよりも一般的なプログラミング言語である Python を使ってみましょう。最初に、Python と Python のモジュール (R で言う所のパッケージ) をインストールします。

```{r}
library(reticulate)
```

R ではパッケージを追加して新しい機能を使いました。同様に、Python では「モジュール」を追加して、新しい機能を使います。まず、この「モジュール」をインストールする場所を設定します。

```{r eval=F}
install_miniconda()
```

メッセージがたくさん出たと思います。これは、今後は行う必要はありません。

この後、Python の環境設定を行います。メニューから

Tools &gt; Global Options...

を選択し、Python を選択、Select を選択します。

この後に、Conda Environments を選択します。

ここで、R から Python のバージョンを確認してみましょう。

```{r}
sys <- import("sys")
sys$version
```

つぎに、Python から、Python のバージョンを確認してみましょう。

```{python}
import sys
print(sys.version)
```

では、次にモジュールをインストールしていきます。

```{python}
pip install pandas
```

```{r eval=F}
py_install(packages = "openpyxl")
```

メッセージがたくさん出て来たかと思います。

さらに二つモジュールをインストールします。

```{r eval=F}
py_install(packages = "pandas")
py_install(packages = "matplotlib")
```

関数

* `install.packages()`: R のパッケージをインストールする関数。
* `library()`: インストール済みのパッケージを読み込む。ここでは、Python を使うために `reticulate` というパッケージをインストールしました。
* `install_miniconda()`: `reticulate` パッケージの関数。Python のモジュールをインストールする環境をインストールする。１回だけでよいので、今後は実行する必要はありません。
* `conda_install()`: `reticulate` パッケージの関数。Python のモジュールをインストールする。

ここから先は、Python でプログラミングします。まず、コードチャンクで\`\`\`{r} と書いていた部分を、python に変えます。

## 棒グラフ

第３章で描いた棒グラフと同じものを描いてみましょう。

最初に実行するのは、エクセルファイルの読み込みです。R で「パッケージ」と読んでいたものを、Python では「モジュール」といいます。Python でエクセルファイルを読んだり、データフレームを作るモジュールは `pandas` です。

```{python}
import pandas
dfKentei4 = pandas.read_excel("とうけい4きゅう.xlsx", 
  "p12", 
  engine='openpyxl')
```

R でグラフを書くパッケージは `ggplot` でした。Python では、`matplotlib` です。

Python 関数

* import: モジュールを読み込みます。
* pandas.read_excel(): エクセルファイルを読み込み、データフレームに格納します。

R でデータフレームを読み込んだ時のように、Environment ペイン

```{python}
import matplotlib.pyplot
 
matplotlib.pyplot.figure()
dfKentei4.plot(kind = "bar") 
matplotlib.pyplot.show()
```

プログラムの書き方が、R と Python ではかなり違いますね。

Python 関数

* matplotlib.pyplot.figure(): 作図を開始します。 
* dfKentei4.plot(kind="bar"): データフレームから作図をします。種類は棒
(bar) です。
* matplotlib.pyplot.show(): 作成した図を表示します。

文字化けが見られる場合、フォントを指定します。

```{python}
import matplotlib.pyplot

matplotlib.pyplot.figure()
dfKentei4.plot(kind = "bar")
matplotlib.pyplot.legend(["やま"], prop={"family":"MS Gothic"})
matplotlib.pyplot.show()
```

## 折れ線グラフ

次は、第５章で描いてみた折れ線グラフを描いてみましょう。

```{python}
import pandas
dfJPop = pandas.read_excel("とうけい4きゅう.xlsx", "p132", engine="openpyxl")
```

R でグラフを書くパッケージは `ggplot` でした。Python では、`matplotlib` です。

```{python message=F, warning=F}
import matplotlib.pyplot
 
matplotlib.pyplot.figure()
dfJPop.plot(x = "とし", kind = "line") 
matplotlib.pyplot.legend(["じんこう"], prop={"family":"MS Gothic"})
matplotlib.pyplot.xlabel("とし", fontname="MS Gothic")
matplotlib.pyplot.show()
```

## まとめ

* RStudio で Python のプログラムを書き、実行してみました。

